---
title: "Projekt EDP"
author: "Julia Matyja, Kinga Kołodziej"
date: "`r Sys.Date()`"
output: 
  html_document:
    code_folding: hide
    toc: true
    toc_float: true  
    theme: flatly 
---

# Potrzebne biblioteki

```{r message=FALSE, warning=FALSE}
library(eurostat)
library(dplyr)
library(purrr)
library(ggplot2)
library(GGally)
library(tidyr)
library(knitr)
library(kableExtra)
library(corrplot)
library(purrr)
library(patchwork)
library(scales)
library(plm)
library(moments)
library(car)
library(lmtest)
library(tseries)
library(sandwich)
```

# Przygotowanie danych 

```{r message=FALSE, warning=FALSE}
countries <- c("AT","BE","BG","HR","CY","CZ","DK","EE","FI","FR","DE",
               "GR","HU","IE","IT","LV","LT","LU","MT","NL","PL","PT",
               "RO","SK","SI","ES","SE")

unemployment <- get_eurostat("une_rt_a", time_format = "num") %>%
  filter(sex=="T", age=="Y20-64", unit=="PC_ACT", geo %in% countries) %>%
  rename(rok = TIME_PERIOD) %>%
  select(geo, rok, stopa_bezrobocia = values) %>%
  distinct(geo, rok, .keep_all = TRUE)

education <- get_eurostat("edat_lfse_04", time_format = "num") %>%
  filter(sex == "T", age == "Y25-64", isced11 == "ED3-8", geo %in% countries) %>%
  rename(rok = TIME_PERIOD) %>%
  select(geo, rok, edukacja = values) %>%
  distinct(geo, rok, .keep_all = TRUE)

inflation <- get_eurostat("prc_hicp_aind", time_format = "num") %>%
  filter(coicop=="CP00", unit == "RCH_A_AVG", geo %in% countries) %>%
  rename(rok = TIME_PERIOD) %>%
  select(geo, rok, inflacja = values) %>%
  distinct(geo, rok, .keep_all = TRUE)

population_density <- get_eurostat("demo_r_d3dens", time_format = "num") %>%
  filter(geo %in% countries) %>%
  rename(rok = TIME_PERIOD) %>%
  select(geo, rok, gestosc = values) %>%
  distinct(geo, rok, .keep_all = TRUE)

fertility <- get_eurostat("demo_frate", time_format = "num") %>%
  filter(geo %in% countries) %>%
  rename(rok = TIME_PERIOD) %>%
  select(geo, rok, dzietnosc = values) %>%
  distinct(geo, rok, .keep_all = TRUE)

gdp_pc <- get_eurostat("nama_10_pc", time_format = "num") %>%
  filter(unit == "CP_EUR_HAB",na_item == "B1GQ", geo %in% countries) %>%
  rename(rok = TIME_PERIOD) %>%
  select(geo, rok, pkb_pc = values) %>%
  distinct(geo, rok, .keep_all = TRUE)

employment <- get_eurostat("lfsa_ergaed", time_format = "num") %>%
  filter(sex == "T", age == "Y20-64", isced11 == "ED3_4", geo %in% countries) %>%
  rename(rok = TIME_PERIOD) %>%
  select(geo, rok, zatrudnienie = values) %>%
  distinct(geo, rok, .keep_all = TRUE)

gov_expend <- get_eurostat("tec00023", time_format = "num") %>%
  filter(sector == "S13", unit == "PC_GDP", geo %in% countries) %>%
  rename(rok = TIME_PERIOD) %>%
  select(geo, rok, wydatki_rzadowe = values) %>%
  distinct(geo, rok, .keep_all = TRUE)

panel <- reduce(
  list(
    unemployment,
    education,
    inflation,
    population_density,
    fertility,
    gdp_pc,
    employment,
    gov_expend
  ),
  full_join, by = c("geo", "rok")
) %>%
  filter(rok >= 2015 & rok <= 2023) %>%
  arrange(geo, rok)

country_names <- data.frame(
  country_code = c("AT","BE","BG","HR","CY","CZ","DK","EE","FI","FR","DE","EL",
                   "HU","IE","IT","LV","LT","LU","MT","NL","PL","PT","RO","SK","SI","ES","SE"),
  kraj = c("Austria","Belgia","Bułgaria","Chorwacja","Cypr","Czechy","Dania","Estonia",
           "Finlandia","Francja","Niemcy","Grecja","Węgry","Irlandia","Włochy","Łotwa","Litwa",
           "Luksemburg","Malta","Holandia","Polska","Portugalia","Rumunia","Słowacja",
           "Słowenia","Hiszpania","Szwecja")
)

panel <- left_join(panel, country_names,
                   by = c("geo" = "country_code")) %>%
  select(
    kraj, rok,
    stopa_bezrobocia, edukacja, inflacja,
    gestosc, dzietnosc, pkb_pc, zatrudnienie, wydatki_rzadowe
  )

write.csv(panel, "~/Desktop/EDP.csv", row.names = FALSE)
```

# Prezentacja i opis danych 

```{r}
panel
```

```{r}
sum(is.na(panel))
```

```{r message=FALSE, warning=FALSE}
vars <- c(
  "stopa_bezrobocia",
  "edukacja",
  "inflacja",
  "gestosc",
  "dzietnosc",
  "pkb_pc",
  "zatrudnienie",
  "wydatki_rzadowe"
)

labels <- c(
  stopa_bezrobocia = "Stopa bezrobocia (% aktywnych zawodowo)",
  edukacja = "Osoby z wykształceniem ≥ średnim (25–64, %)",
  inflacja = "Inflacja (średnioroczna, %)",
  gestosc = "Gęstość zaludnienia (os./km²)",
  dzietnosc = "Współczynnik dzietności",
  pkb_pc = "PKB per capita (EUR)",
  zatrudnienie = "Wskaźnik zatrudnienia (20–64, %)",
  wydatki_rzadowe = "Wydatki rządowe (% PKB)"
)

pretty3 <- function(x) {
  rng <- range(x, na.rm = TRUE)
  mid <- (rng[1] + rng[2]) / 2
  c(rng[1], mid, rng[2])
}

plot_time_facet <- function(df, var, var_label) {
  ggplot(df, aes(x = rok, y = .data[[var]])) +
    geom_line(size = 0.6, color = "black") +
    geom_point(size = 1, color = "darkred") +
    facet_wrap(~ kraj, scales = "free_y", ncol = 4) +
    scale_y_continuous(breaks = function(x) pretty3(x)) +   
    labs(title = paste(var_label),
         x = "Rok", y = var_label) +
    theme_minimal(base_size = 11) +
    theme(
      plot.title = element_text(face = "bold", size = 15),
      strip.text = element_text(face = "bold", size = 8),
      axis.text.x = element_text(angle = 45, hjust = 1, size = 5),
      axis.text.y = element_text(size = 5)
    )
}
for (v in vars) {
  print(plot_time_facet(panel, v, labels[v]))
  cat("\n\n")
}
```

**Analiza podstawowych statystyk**

```{r}
statystyki_opisowe <- panel %>%
  select(-kraj, -rok) %>%
  summarize(across(everything(), list(
    Min = ~min(. , na.rm=TRUE),
    Q1 = ~quantile(., 0.25, na.rm=TRUE),
    Mean = ~mean(. , na.rm=TRUE),
    Median = ~median(. , na.rm=TRUE),
    Q3 = ~quantile(., 0.75, na.rm=TRUE),
    Max = ~max(. , na.rm=TRUE),
    Odch_stand = ~sd(. , na.rm=TRUE),
    Wsp_zmiennosci = ~(sd(., na.rm=TRUE) / mean(., na.rm=TRUE)),
    Skośność = ~skewness(., na.rm=TRUE),
    Kurtoza = ~kurtosis(., na.rm=TRUE)
  ),
  .names = "{.col}__{.fn}"
  )) %>%
  pivot_longer(cols = everything(),
               names_to = c("Zmienna", "Statystyka"),
               names_sep = "__") %>%
  pivot_wider(names_from = Statystyka, values_from = value) %>%
  arrange(Zmienna)

kable(statystyki_opisowe, digits = 2, caption = "Statystyki opisowe") %>%
  kable_styling(full_width = FALSE, bootstrap_options = c("striped", "hover"))
```

**Analiza zależności pomiędzy zmiennymi**

```{r}
kor_df <- panel %>%
  select(-kraj, -rok) %>%
  mutate(across(everything(), as.numeric)) %>%  
  cor(use = "pairwise.complete.obs")

kable(kor_df, digits = 2, caption = "Macierz korelacji") %>%
  kable_styling(full_width = FALSE, bootstrap_options = c("striped", "hover"))
```

```{r warning=FALSE}
custom_red <- colorRampPalette(c("#fff5f5", "#e8b3b3", "#b34d4d", "#7a0b0b"))

corrplot(kor_df,
         method = "color",
         type = "upper",
         col = custom_red(300),
         addCoef.col = "black",
         number.cex = 0.7,
         tl.cex = 0.9,
         tl.col = "black")
```

```{r}
model <- lm(stopa_bezrobocia ~ edukacja + inflacja + gestosc + dzietnosc + pkb_pc + zatrudnienie + wydatki_rzadowe, data = panel)
vif(model)
```

# Budowa modeli

```{r}
colnames(panel)
```

**model regresji łącznej**

```{r}
model_ols <- plm(stopa_bezrobocia ~ edukacja + inflacja + gestosc + dzietnosc + pkb_pc + zatrudnienie + wydatki_rzadowe, 
                 data = panel, 
                 model = "pooling")
summary(model_ols)
```


**model z efektami ustalonymi jednokierunkowy (efekty indywidualne)**

```{r}
model_fe_oneway <- plm(stopa_bezrobocia ~ edukacja + inflacja + gestosc + dzietnosc + pkb_pc + zatrudnienie + wydatki_rzadowe,
                       data = panel,
                       index = c("kraj", "rok"),
                       model = "within",
                       effect = "individual")
summary(model_fe_oneway)
```


**model z efektami ustalonymi dwukierunkowy**

```{r}
model_fe_twoways <- plm(stopa_bezrobocia ~ edukacja + inflacja + gestosc + dzietnosc + pkb_pc + zatrudnienie + wydatki_rzadowe,
                       data = panel,
                       index = c("kraj", "rok"),
                       model = "within",
                       effect = "twoways")
summary(model_fe_twoways)
```


**model z efektami losowymi jednokierunkowy**

```{r}
model_re_oneway <- plm(stopa_bezrobocia ~ edukacja + inflacja + gestosc + dzietnosc + pkb_pc + zatrudnienie + wydatki_rzadowe,
                       data = panel,
                       index = c("kraj", "rok"),
                       model = "random",
                       effect = "individual")
summary(model_re_oneway)
```


**model z efektami losowymi dwukierunkowy**

```{r}
model_re_twoways <- plm(stopa_bezrobocia ~ edukacja + inflacja + gestosc + dzietnosc + pkb_pc + zatrudnienie + wydatki_rzadowe,
                        data = panel,
                        index = c("kraj", "rok"),
                        model = "random",
                        effect = "twoways")
summary(model_re_twoways)
```


# Wybór najlepszego modelu poprzez zastosowanie testów

**Porównanie regresji łącznej i modelu FE (jednokierunkowego)**


```{r}
pFtest(model_fe_oneway, model_ols)
```

**Porównanie regresji łącznej i modelu RE (jednokierunkowego)**


```{r}
plmtest(model_ols, effect = "individual", type = "bp")
```


**Porównanie modelu FE (jednokierunkowego) i modelu FE (dwukierunkowego)**


```{r}
pFtest(model_fe_twoways, model_fe_oneway)
```


**Porównanie modelu FE (jednokierunkowego) i modelu RE (jednokierunkowego)**


```{r}
phtest(model_fe_oneway, model_re_oneway)
```

**Porównanie modelu FE (dwukierunkowego) i modelu RE (dwukierunkowego)**


```{r}
phtest(model_fe_twoways, model_re_twoways)
```

# Ostateczny wybór modelu

```{r}
summary(model_fe_twoways)
```

# Ostateczny dobór zmiennych

**usunięcie pkb per capita**

```{r}
model1 <- plm(stopa_bezrobocia ~ edukacja + inflacja + gestosc + dzietnosc + zatrudnienie + wydatki_rzadowe,
                        data = panel,
                        index = c("kraj", "rok"),
                        model = "within",
                        effect = "twoways")
summary(model1)
```

**usunięcie dzietnosci**

```{r}
model2 <- plm(stopa_bezrobocia ~ edukacja + inflacja + gestosc + pkb_pc + zatrudnienie + wydatki_rzadowe,
                        data = panel,
                        index = c("kraj", "rok"),
                        model = "within",
                        effect = "twoways")
summary(model2)
```

**usunięcie pkb per capita i dzietnosci**

```{r}
model3 <- plm(stopa_bezrobocia ~ edukacja + inflacja + gestosc + zatrudnienie + wydatki_rzadowe,
                        data = panel,
                        index = c("kraj", "rok"),
                        model = "within",
                        effect = "twoways")
summary(model3)
```

# Weryfikacja modelu

** Testowanie autokorelacji składnika losowego **

```{r}
pwartest(model3)
```
```{r}
pbgtest(model3, order="1")
pbgtest(model3, order="2")
pbgtest(model3, order="3")
pbgtest(model3, order="4")
pbgtest(model3, order="5")
pbgtest(model3, order="6")
pbgtest(model3, order="7")
pbgtest(model3, order="8")
```

**Test korelacji międzygrupowej**

```{r}
pcdtest(model3, test = "cd")
pcdtest(model3, test = "lm")
```

**Badanie heteroskedastyczności składnika losowego**

```{r}
bptest(model3, studentize = FALSE)
```

```{r}
bptest(model3, studentize = TRUE)
```

**Badanie normalności reszt**

```{r}
reszty <- residuals(model3)
shapiro_test <- shapiro.test(reszty)
shapiro_test
```
```{r}
jarque.bera.test(reszty)
```

```{r}
hist(reszty,
     breaks = 30,
     probability = TRUE,
     col = "lightgrey",
     main = "Histogram reszt",
     xlab = "Reszty")
```

# Estymatory odporne

```{r}
coeftest(model3,
         vcov = vcovHC(model3, type = "HC1", cluster = "group"))
```

# Model dynamiczny

```{r}
panel <- panel %>% arrange(kraj, rok)

panel_dyn <- panel %>%
  group_by(kraj) %>%
  mutate(stopa_bezrobocia_lag1 = lag(stopa_bezrobocia, 1)) %>%
  ungroup() %>%
  filter(!is.na(stopa_bezrobocia_lag1))

model_dyn <- plm(stopa_bezrobocia ~ stopa_bezrobocia_lag1 + edukacja + inflacja + gestosc + zatrudnienie + wydatki_rzadowe,
                 data = panel_dyn,
                 effect = "twoways",
                 model = "within",
                 index = c("kraj", "rok"))

summary(model_dyn)
```

```{r}
model_gmm <- pgmm(
  stopa_bezrobocia ~ lag(stopa_bezrobocia, 1) +
                     edukacja + inflacja + gestosc + zatrudnienie + wydatki_rzadowe |
                     lag(stopa_bezrobocia, 2:3),
  data           = panel,
  index          = c("kraj", "rok"),
  transformation = "d",
  model          = "twosteps"
)

summary(model_gmm)
```


# INNE

Próba rozwiązania problemu autokorelacji składnika losowego:
Gdyby w modelu występowała wyłącznie autokorelacja pierwszego rzędu, możliwe byłoby podjęcie próby jej eliminacji poprzez zastosowanie transformacji uwzględniającej indywidualne oszacowania parametru RHO dla każdego kraju.

```{r}
model <- plm(
  stopa_bezrobocia ~ edukacja + inflacja + gestosc + zatrudnienie + wydatki_rzadowe,
  data = panel,
  index = c("kraj","rok"),
  model = "within",
  effect = "twoways"
)

panel_pw <- panel %>%
  arrange(kraj, rok) %>%
  mutate(reszty_fe = residuals(model))

panel_pw <- panel_pw %>%
  group_by(kraj) %>%
  mutate(reszty_lag = dplyr::lag(reszty_fe)) %>%
  ungroup()

rho_i <- panel_pw %>%
  filter(!is.na(reszty_lag)) %>%
  group_by(kraj) %>%
  summarise(rho = cor(reszty_fe, reszty_lag, use = "complete.obs")) %>%
  ungroup()

rho_i

panel_pw <- panel_pw %>%
  left_join(rho_i, by = "kraj")

panel_pw <- panel_pw %>%
  group_by(kraj) %>%
  mutate(
    stopa_bezrobocia_pw = stopa_bezrobocia - rho * lag(stopa_bezrobocia),
    edukacja_pw = edukacja - rho * lag(edukacja),
    inflacja_pw = inflacja - rho * lag(inflacja),
    gestosc_pw = gestosc - rho * lag(gestosc),
    zatrudnienie_pw = zatrudnienie - rho * lag(zatrudnienie),
    wydatki_pw = wydatki_rzadowe - rho * lag(wydatki_rzadowe)
  ) %>%
  filter(!is.na(stopa_bezrobocia_pw)) %>%
  ungroup()

model_pw <- plm(
  stopa_bezrobocia_pw ~ edukacja_pw + inflacja_pw + gestosc_pw + zatrudnienie_pw + wydatki_pw,
  data = panel_pw,
  index = c("kraj","rok"),
  model = "within",
  effect = "twoways"
)
```